【裁判字號】    98,財管,39
【裁判日期】    981130
【裁判案由】    選任遺產管理人
【裁判全文】
臺灣臺北地方法院民事裁定     98年度財管字第39號
聲  請  人  乙○
上列聲請人聲請指定被繼承人甲○○之遺產管理人事件，本院裁
定如下：
    主      文
指定財政部國有財產局台灣北區辦事處為被繼承人甲○○（女、
民國5年3月17日生、身分證統一編號：Ｚ000000000號、生前住所
：台北市○○○路240巷30之3號、民國98年1月10日死亡）之遺
產管理人。
准對被繼承人甲○○之繼承人為承認繼承之公示催告。被繼承人
甲○○之大陸地區以外之繼承人，應自前項公示催告最後登載新
聞紙之日起，壹年內承認繼承，其大陸地區之繼承人，應自被繼
承人甲○○死亡之日（即民國98年1月10日）起參年內以書面向
本院為繼承之表示，上述期限屆滿，無繼承人承認繼承時，被繼
承人甲○○之遺產，於清償債權，並交付遺贈物後，如有剩餘即
歸屬國庫。
財政部國有財產局台灣北區辦事處應於本裁定確定之日起貳拾日
內將本裁定登載公報、新聞紙或其他相類之傳播工具，並將登載
證據檢送本院，逾期視為撤回公示催告之聲請。
程序費用由被繼承人甲○○之遺產負擔。
    理      由
一、按繼承開始時，繼承人有無不明，而無親屬會議或親屬會議
    未於一個月內選定遺產管理人者，利害關係人得聲請法院選
    任遺產管理人，並由法院依公示催告程序，定六個月以上之
    期限，公告繼承人，命其於期限內承認繼承，民法第1177條
    、第1178條第1項、第2項規定甚明。又按民法第1185條規定
    第1178條所定之期限屆滿，無繼承人承認繼承時，其遺產於
    清償債權並交付遺贈物後，如有賸餘，歸屬國庫。末按遺囑
    執行人僅係依遺囑之內容執行交付、分配遺產，於無人承認
    之繼承在繼承人未經過搜索之程序確定及遺產未經過清算程
    序確定其範圍內容、數額前，遺囑執行人自無法具體實現分
    配遺產予繼承人或受遺贈人之任務，職是，應先由遺產管理
    人踐行搜索繼承人及清算程序後，始由遺囑執行人為遺囑之
    執行。遺囑執行完了時，再由遺產管理人為最後之清算程序
    （最高法院90年度台上字第314號判決參照）。是遺囑執行
    人仍不得就該遺產為管理之行為，自有聲請指定遺產管理人
    之必要。
二、本件聲請意旨略以：被繼承人甲○○生前於民國97年8月10
    日由林宏遠、張忠義、黃湘晴為見證人，簽立代筆遺囑，聲
    請人為受遺贈人，並指定由林宏遠為遺囑執行人。嗣被繼承
    人甲○○於98年1月10日死亡，而被繼承人甲○○之配偶已
    歿，無子女，父母皆已過世，亦無相關親屬會議成員得召開
    親屬會議，為使遺囑得以執行，自有聲請法院指定遺產管理
    人，依法踐行公示催告等程序之必要等語。並提出聲請人戶
    籍謄本、被繼承人除戶戶籍謄本及代筆遺囑影本、繼承系統
    表等件為證。
三、經查，聲請人主張被繼承人甲○○生前曾訂立代筆遺囑，聲
    請人為受遺贈人，並指定林宏遠為遺囑執行人，因被繼承人
    是否仍有其他應繼承之人不明，亦無法召開親屬會議等事實
    ，業經聲請人提出前揭證據為證，自堪信為真實，且與上開
    法條尚無不合。本院審認被繼承人甲○○雖指定林宏遠為遺
    囑執行人，惟遺產管理人與遺囑執行人之權責不同，故不宜
    由林宏遠兼任被繼承人甲○○之遺產管理人；而遺產管理人
    應本於客觀、公正之原則，管理被繼承人之遺產，依國有財
    產法第12條規定，財政部國有財產局係非公用財產之管理機
    關；財政部國有財產局為代管無人承認繼承之遺產，並制定
    有「代管無人承認繼承遺產作業要點」，是代管無人承認繼
    承之遺產，係屬財政部國有財產局依法應執行之事務範圍，
    是以，爰指定選任財政部國有財產局台灣北區辦事處為被繼
    承人甲○○之遺產管理人並依法為承認繼承之公示催告。
四、依非訟事件法第157條裁定如主文。
中    華    民    國      98    年    11    月    30  日
                  家事法庭法  官  李維心
正本係照原本作成。
如對本裁定抗告，須於裁定送達後 10 日之不變期間內，向本院
提出抗告狀。
中    華    民    國    98    年    12    月    2     日
                          書記官  譚鈺陵

司法院資訊處製作；財團法人民間司法改革基金會備份。
